【裁判字號】    97,訴,75
【裁判日期】    970822
【裁判案由】    給付工程款
【裁判全文】
臺灣臺東地方法院民事判決                97年度訴字第75號
原      告  乙○○
被      告  宏鳴營造有限公司
法定代理人  丙○○
訴訟代理人  甲○○
上列當事人間請求給付工程款事件，本院於民國97年8 月14日言
詞辯論終結，判決如下：
    主      文
原告之訴及假執行聲請均駁回。
訴訟費用新臺幣伍仟伍佰壹拾元由原告負擔。
    事實及理由
一原告主張：被告於民國96年10月間承包訴外人臺東縣海端鄉公
  所紅石運動公園工程，因該工程必須施作「Diplotropis 塔達
  木」涼亭1 座（下稱系爭涼亭），被告即與原告接洽，雙方議
  定工程款為新臺幣（下同）505,596 元，原告如期施作完成，
  並由訴外人供貨商林元實業有限公司提出國立屏東科技大學96
  木材服字第150號試驗報告（下稱屏科大第150號報告）證實上
  開涼亭木材材種為「Diplotropis塔達木 」。完工後，被告抽
  取木材送至國立屏東科技大學試驗，因檢驗結果材種不符，再
  送國立臺灣大學試驗結果材種亦不相符，被告據此將系爭涼亭
  拆除，並以「Bowdichia 」木材重新施作完工。事後，原告將
  原來施作之木材及被告後來施作之木材送往行政院農業委員會
  林業試驗所試驗，該所認兩者木材性質類似，可視為同一類商
  品材，在加工利用或商業買賣上亦可視為同一類商品。原告既
  已約施作系爭涼亭，被告即有給付工程款之責。再者，鉻化砷
  酸銅（以下簡稱CCA ）業經行政院環境保護署及公共工程委員
  會公告禁止作為防腐材料，故原告施作之木材雖並未驗出有含
  有CCA ，被告亦不得主張原告違反約定。為此，爰依承攬法律
  關係請求被告給付工程款505,596 元及法定遲延利息等語。併
  為聲明：(一)被告應給付原告505,596 元，及自起訴狀繕本送達
  翌日（即97年5 月31日）起至清償日止，按年息5%計算之利息
  ；(二)願供擔保，請准宣告假執行。
二被告則以：依照被告與臺東縣海瑞鄉公所簽訂之紅石運動公園
  綠美化改善工程契約之約定，須受監造單位即佳品工程顧問有
  限公司（下稱佳品公司）之監督，並遵守該工程中就系爭涼亭
  之施工程序及材種之約定，且系爭涼亭木材須使用CCA ，原告
  同意依此條件施作後，雙方遂達成承攬合意。關於系爭涼亭木
  材材質之檢驗報告，兩造約定須以進場木材取樣檢驗，然原告
  所提出之屏科大第150號報告，申請日期為96年10月1日，而原
  告施作之木料則遲於96年10月19日始運至工地現場，上開第15
  0 號報告所送驗之木材，顯非由現場木材取樣檢驗，不符合兩
  造之約定。況送樣者蔡德山亦非被告公司之員工或受託人，蔡
  德山所為之取樣，尚不足以證明原告運至施作現場之材種即為
  「Diplotropis 塔達木」。而國立屏東科技大學96木材服字第
  160-1號檢驗報告（下稱屏科大第160-1號報告）所取樣木材，
  係木材運至工地現場後，由被告會同佳品公司所為之取樣送驗
  ，亦非原告所稱係完工後，被告始取樣送驗。況原告於木作材
  料進場立即進行施作，並未經過被告同意，佳品公司亦於96年
  10月22日以（96）佳品關字第960296號函通知不得逕行施作，
  如執意施作，後果自行負責等語，復經被告將上開函文轉知原
  告，惟原告仍執意先行施作。嗣被告於96年11月17日接獲佳品
  公司96年11月16日（96）佳品關字第960333號函，通知木作材
  料材質及防腐均不符合要求，要求逕行施作之木料全數運離工
  地現場。被告於工程施工進度已嚴重落後之情況下，為考量原
  告已施作工程之權益，雖面臨逾期完工之處分，仍會同原告再
  行取樣，於96年11月26日送交國立臺灣大學檢驗，國立臺灣大
  學鑑定結果材種為「太平洋鐵木Lpil」後，原告遂自行拆除系
  爭涼亭，並將木材搬離現場。原告違反兩造之約定，擅自於材
  種檢驗報告未確定前，以其他非約定之材種施作系爭涼亭，且
  木材未使用CCA ，故其請求被告給付工程款，顯無理由等語資
  為抗辯。併為聲明：(一)原告之訴及假執行之聲請均駁回；(二)如
  受不利判決，願供擔保，請准宣告免為假執行。
三下列事實，為兩造所不爭執（見本院卷第81至82頁），並有屏
  科大第150號報告（見本院卷第8 頁）、第160-1號報告（見本
  院卷第9頁）、國立屏東科技大學96木材服字第160-2號檢驗報
  告（見本院卷第43至44頁）、國立臺灣大學96年12月17日校生
  農字第0960046108號函文及檢送之試驗報告（見本院卷第48頁
  ）、行政院農業委員會林業試驗所97年2 月22日農林試利字第
  0970000922號鑑驗報告書（見本院卷第12頁）、97年3 月18日
  農林試利字第0970001436號函文（見本院卷第13至21頁）、紅
  石運動公園工程圖說及木工工程施工補充說明（見本院卷第70
  至73頁）在卷可稽，堪信為真實，本院採為判決之基礎：
  (一)被告於96年10月間承包臺東縣海端鄉公所紅石運動公園工程
    ，並將其中「Diplotropis塔達木」涼亭1座之工程，再轉包
    給原告，雙方並約定工程款為505,596元。
  (二)依照紅石運動公園工程木工工程施工補充說明規定：1.本工
    程木作涼亭材質皆使用塔達木（Tatabu）、學名Diplotropi
    s D.purpurea（＝D.guianensis）。2.為確保工程品質及使
    用安全，未經甲方（即海端鄉公所及佳品公司）核准，施工
    單位不得任意變更圖面材料種類及尺寸比例。3.本工程若因
    材料或施工因素須變更木材種類者，其所替換材料之抗壓、
    抗彎物理特性須為原使用材料強度之同級或以上者（須提供
    檢測數據或引用資料）經甲方核准後方選用。6.本木作工程
    須經防腐處理者，施工單位須檢附CCA防腐證明文件存查。
  (三)原告施作涼亭所用之木材，經原告供貨商林元實業有限公司
    採樣送至國立屏東科技大學木材加工技術服務中心檢樣之結
    果為英文名「Tatabu」、學名「Diplotropis spp.」。
  (四)該批木材，經被告會同監工單位人員謝吉男採樣送至國立屏
    東科技大學木材加工技術服務中心檢樣之結果為英文名「Ta
    li」、學名「Erythrophleum ivorense」，且並未驗出有砷
    化合物與銅化合物。嗣後，又送國立臺灣大學鑑定之結果，
    木材樹種為「太平洋鐵木Lpil」、學名為「Intsia bijuga
    」。檢驗結果與圖說不符，監工單位請求被告將涼亭拆除，
    被告遂要求原告自行拆除，拆除後，被告已另行購買經CCA
    防腐處理之塔達木材種，並另行僱工施作完畢，業經驗收通
    過。
  (五)原告將編號A、B木材，送至行政院農業委員會林業試驗所檢
    驗之結果，編號A之木材，商名為「Tatabu」、學名「Diplo
    tropis sp.」、科名為「蝶形花科Papilionaceae」；編號B
    之木材，商名為「Sucupira」、學名「Bowdichia sp.」、
    科名為「蝶形花科Papilionaceae 」。又行政院農業委員會
    林業試驗所認：「Diplotropis sp.」與「Bowdichia sp.」
    ，其木材性質類似，可視為同一類商品材。在加工利用或商
    業買賣上亦可視為同一類商品材。
四得心證之理由：
  本件經兩造協議簡化爭點為：(一)原告所施作之涼亭木材材種為
  何，是否符合圖說及木作工程施工補充說明之要求？(二)系爭涼
  亭木材材質要求是否包括同一類商品材之使用？(三)原告所施作
  之涼亭木材有無經CCA防腐處理？若無，是否因CCA防腐處理，
  業經行政院公共工程委員會禁止使用，而不得再使用於系爭涼
  亭木材？茲分述如下：
  (一)原告所施作之涼亭木材材種為何，是否符合圖說及木作工程
    施工補充說明之要求？
    1.按當事人主張有利於己之事實者，就其事實有舉證之責任
      ，民事訴訟法第277 條前段定有明文。次按各當事人就其
      所主張有利於己之事實，均應負舉證之責，故一方已有適
      當之證明者，相對人欲否認其主張，即不得不更舉反證，
      最高法院亦著有19年上字第2345號判例要旨可資參照。
    2.經查，系爭涼亭工程之涼亭材質皆須使用塔達木（Tatabu
      ）、學名Diplotropis D.purpurea（＝D.guianensis）之
      情，業經證人丁○○即佳品公司總經理證述明確（見本院
      卷第77頁），並有上開工程木工工程施工補充說明規定在
      卷可稽。原告提出之前開屏科大第150 號報告檢驗木材材
      種之結果雖為「Diplotropis 塔達木」，然該檢驗報告之
      申請日期為96年10月1日，檢驗日期為96年10月5日，均在
      上開木材進場施工之前；參以，佳品公司96年10月22日（
      96）佳品關字第960296號函文亦以：「96年10月19日進場
      木作材料，未檢附CCA 防腐證明，且材質檢驗報告尚未完
      成鑑定前，該批木作材料不得逕行施作，如執意施作，後
      果自行負責」等語（見本院卷第46頁），足見上開屏科大
      第150 號報告僅是材料進場前之送樣，實際施作之材種究
      竟為何，仍待監造單位及被告會同採樣送驗而加以確認，
      故尚難僅憑上開報告即遽認原告施作之材種即為「Diplot
      ropis塔達木」。
    3.次查，前開屏科大第160-1 號報告係被告會同佳品公司至
      現場採樣木材後送驗之事實，業據證人陳永隆即實際替原
      告施作系爭涼亭之人證稱：於96年10月19日監工單位和被
      告到現場採樣時，我有在現場，看到他們採樣經過等語（
      見本院卷第80頁）明確，而前開屏科大第160-1 號報告檢
      驗之結果，木材材種為英文名「Tali」、學名「Erythrop
      hleum ivorense」，有上開報告（見本院卷第48頁）附卷
      足憑，原告雖主張屏科大前開第160-1 號檢驗結果有誤，
      惟未能舉證以實其說，即難逕認其主張屬實。參以，上開
      木材材種再經兩造送國立臺灣大學鑑定之結果，為「太平
      洋鐵木Lpil」、學名為「Intsia bijuga 」等情，亦有國
      立臺灣大學96年12月17日校生農字第0960046108號函文及
      檢送之試驗報告（見本院卷第48頁）在卷。再者，原告自
      承自行採樣送至行院農業委員會林業試驗所檢驗之編號B
      木材，檢驗結果為商名為「Sucupira」、學名「Bowdichi
      asp.」乙節，有該所97年2月22日農林試利字第097000092
      2號鑑驗報告書（見本院卷第12 頁）可稽，觀諸前揭歷次
      鑑定結果，足證原告所提出之系爭木材，尚非「Diplotro
      pis 塔達木」之材種甚明，從而，足認原告使用之木材材
      種，尚難謂符合圖說及木作工程施工補充說明之要求。
  (二)系爭涼亭木材材質要求是否包括同一類商品材之使用？
    原告固主張依行政院農業委員會林業試驗所之意見，因其所
    使用之材種「Bowdichia sp.」與系爭涼亭工程要求之「Dip
    lotropis塔達木」木材性質類似，在加工利用或商業買賣上
    可視為同一類商品材，因而符合兩造對木材材種之約定等語
    ，然查，證人丁○○證稱：系爭涼亭所需之木材材種只限定
    為「Diplotropis塔達木 」，不包括同一類的商品材。被告
    並未曾依木作工程施工補充說明第2 條規定向佳品公司申請
    變更材料種類，況就算被告申請，除非市場上有缺貨的情形
    我們才會同意，但被告沒有反應有缺貨之情形，所以我們也
    不會同意等語（見本院卷第77至78頁）綦詳，且被告亦陳稱
    不同意材種之變更等語（見本院卷第103 頁），則原告所使
    用之材種縱與「Diplotropis 塔達木」為同一類商品材，惟
    該材種既非「Diplotropis 塔達木」，已如前述，是原告顯
    非符合債之本旨而為給付。
  (三)原告所施作之涼亭木材有無經CCA 防腐處理？若無，是否因
    CCA 防腐處理，業經行政院公共工程委員會禁止使用，而不
    得再使用於系爭涼亭木材？
    原告復主張其所施作之木材業經CCA 防腐處理云云，然上開
    木材經送國立屏東科技大學檢驗結果，未驗出含有砷化合物
    與銅化合物等情，有上開第106-2 號檢驗報告（見本院卷第
    43頁）在卷可稽，是原告主張之前述事實，尚難遽信為真實
    。原告雖又主張CCA 防腐處理，業經行政院公共工程委員會
    禁止使用，而不得再使用於系爭涼亭木材云云，惟系爭涼亭
    依木作工程施工補充說明第6條之規定，須經CCA防腐處理，
    且並未變更契約之內容，況行政院公共工程委員會只是局部
    禁用，與本件工程無關等情，業經證人丁○○到庭證述（見
    本院卷第78頁）屬實，原告既以未經CCA 處理之木材施作系
    爭涼亭，自不符合兩造之約定，故原告上開主張，委無足採
    非。
五綜上所述，原告依承攬法律關係請求被告給付工程款505,596
  元，及自起訴狀繕本送達翌日（即97年5 月31日）起至清償日
  止，按年息5%計算之利息，無理由，爰予駁回。原告之訴既無
  理由，則其假執行之聲請亦失所附麗，應併予駁回之。
六本件事證已臻明確，原告聲請再行送鑑定，核無必要。又，兩
  造其餘其餘攻擊防禦方法，核與判決之結果不生若何影響，亦
  無一一論列之必要，均併此敘明。
七本件訴訟費用（第一審裁判費）5,510元，應由原告負擔。
八據上論結，本件原告之訴為無理由，依民事訴訟法第78條、第
  87條第1項，判決如主文。
中    華    民    國    97    年    8     月    22    日
                  民事庭審判長法  官  楊智勝
                              法  官  黃珮茹
                              法  官  陳君鳳
以上正本係照原本作成。
如對本判決上訴，須於判決送達後20日內向本院提出上訴狀。
中    華    民    國    97    年    8     月    25    日
                              書記官  莊永利


司法院資訊處製作；財團法人民間司法改革基金會備份。
